臺灣新竹地方法院刑事判決　　　　　　　　　　　　八十九年度易字第一三一三號
　　公　訴　人　臺灣新竹地方法院檢察署檢察官
　　被　　　告　乙○○
右列被告因詐欺案件，經檢察官聲請簡易判決處刑（八十九年度偵字第三一０九號）
，經本院認有刑事訴訟法第四百五十一條之一第四項但書之情形，改依通常程序審理
，本院判決如左：
    主  文
乙○○無罪。
    理  由
一、聲請意旨略以：被告乙○○意圖為自己不法之所有，明知自己無償債能力，竟於
    民國八十八年間三、四月間，在告訴人丙○○新竹市○○街六七巷三號三樓住處
    ，佯以向其詐付工程款新台幣（下同）五萬元，並交付一紙已經金融行庫拒絕往
    來之支票以取信於告訴人丙○○，致不疑有他，仍為被告施作工程，嗣告訴人丙○○將該支票交付予甲○○，詎甲○○屆期提示付款遭拒，被告又避不見面，始
    知受騙，因認被告涉有刑法第三百三十九條第一項之詐欺取財罪嫌，案經告訴人
    丙○○訴請偵辦等語。
二、公訴人認被告涉有詐欺取財罪嫌，無非以告訴人丙○○指述甚詳，核與證人甲○○、丁○○證述情節相符，且被告在中國國際商業銀行之帳戶早於八十八年二月
    十二日經票據交換所列為拒絕往來戶，有該行函文一紙可證，被告明知已經金融
    行庫拒絕往來，竟仍簽發票據持向借貸現款，屆期復未補足存款而遭退票，被告
    意圖為為自己不法之所有，向詐借現款之犯行，足堪認定等為其論據。
三、按犯罪事實應依證據認定之，無證據不得推定其犯罪事實；又不能證明被告犯罪
    或其行為不罰者，應諭知無罪之判決，刑事訴訟法第一百五十四條、第三百零一
    條第一項，分別定有明文。次按法院不得就未經起訴之犯罪審判，刑事訴訟法第
    二百六十八條定有明文。又按「刑事審判採彈劾（訴訟）主義，法院不得就未經
    起訴之犯罪審判，亦即犯罪必須已經起訴，或為一部起訴之效力所及，繫屬於法
    院，法院始得予以審判。此觀刑事訴訟法第二百六十八條、第二百六十七條自明
    。否則，如對於未經起訴之犯罪予以審判，其判決即有同法第三百七十九條第十
    二款所稱『未受請求之事項予以判決』之當然違背法令。刑事訴訟法第二百六十
    四條第二項關於起訴書程式之規定，旨在界定起訴之對象，亦即審判之客體，並
    兼顧被告行使防禦權之範圍，其中屬於絕對必要記載事項之『犯罪事實』，係指
    犯罪構成要件之具體事實。故所謂犯罪已經起訴，係指起訴書之犯罪事實欄，已
    就特定犯罪之構成要件具體事實，加以記載，並足據以與其他犯罪事實區分，始
    克當之」、「又刑事訴訟法第二百六十七條規定，檢察官就犯罪事實一部起訴者
    ，其效力及於全部，係指已起訴之部分及未起訴之部分，均應構成犯罪，且有實
    質上或裁判上一罪關係者而言，若起訴之事實不構成犯罪，即與未經起訴之事實
    不生實質上或裁判上一罪之關係，而無起訴之一部效力及於全部之餘地」，「犯
    罪事實非經起訴或為起訴效力所及，不得加以審判，亦即法院對於未經起訴之犯
    罪事實（潛在事實），除非認定與已起訴應論罪之事實（顯在事實）有實質上或
    裁判上一罪之不可分關係，不得予以判決，否則即足構成訴外裁判之違法」，最
    高法院著有八十九年度台上字第二四０七號判決、八十八年度台非字第八一號判
    決、八十七年度台上第一五四六號判決可供參照。
四、查本件告訴人丙○○於八十九年六月二日告訴狀中指訴被告涉嫌詐欺，並提出七
    紙支票暨退票理由單（均影本）以為佐證，告訴狀及後續之偵訊中均僅指稱其中
    票號ＨＹ0000000號、票載發票日八十八年三月二十一日、面額三萬六千
    元、付款人為中國國際商業銀行新竹分行之支票（下稱ＨＹ００１６４３號支票
    ），係被告明知遭中國國際商業銀行拒絕往來後，卻於八十八年二月十九日所簽
    發交付者，但告訴人丙○○並未陳稱其所提出之任何一紙支票係嗣後交予證人甲○○而遭退票（見偵查卷第三、四頁、第十七頁反面）。次查，公訴人於八十九
    年七月五日偵查中傳訊證人甲○○，證人甲○○另提出票號ＨＹ0000000
    號、票載發票日八十八年五月三十日、面額五萬元、付款人為中國國際商業銀行
    新竹分行之支票（下稱ＨＹ0000000號支票）暨退票理由單各一紙，並證
    述其乃告訴人丙○○之下包，因承作新竹地方法院之玻璃工程，告訴人丙○○為
    支付工程款故將被告簽發之ＨＹ0000000號支票交付予伊，屆期提示但遭
    退票；被告坦認ＨＹ0000000號支票為其所簽發，並稱：「大概是八十八
    年三、四月間開立」；告訴人丙○○亦自承其自被告處領得ＨＹ0000000
    號支票後，為支付下包即證人甲○○施作玻璃工程之工程款，而將此支票轉交予
    證人甲○○（見偵查卷第四三至第四七頁）。準此，並參以公訴人於聲請簡易判
    決處刑書通篇所載，公訴人認為被告施用詐術所簽發之支票顯然是ＨＹ0000
    000號支票，而非告訴人丙○○先前所指訴之ＨＹ0000000號支票。是
    以，公訴人聲請簡易判決處刑之犯罪事實即為理由一、所述之各時、地、人、物
    。本件雖改依通常程序審理，惟公訴人起訴之犯罪事實不因而改變，爰就公訴人
    起訴之犯罪事實核先敘明如上
五、訊之被告乙○○堅決否認有公訴人所指上開詐欺取財犯行，辯稱：其所經營之億
    泰營造工程股份有限公司（下稱億泰公司）於八十五、六年間承攬新力工業家事
    職業學校（下稱新力學校）之資訊大樓與宿舍之興建工程後，將其中之輕鋼架、
    浴室天花板等工程項目轉包給告訴人丙○○，工程總價一百一十五萬三千三百五
    十元，並已陸續支付部分工程款，嗣因新力學校上開工程一再延宕，且告訴人丙○○未開立足額發票，致億泰公司無法順利取得工程款，加以億泰公司另承包之
    其他工程業主倒閉，億泰公司之財務狀況漸行惡化，無力支付對各小包之工程款
    ，迄今雖仍積欠告訴人丙○○四十三萬五千元工程款，但絕非有意詐欺，其始終
    願以房地、珠寶來償還債務，又前開ＨＹ0000000號支票應係其遭金融機
    構拒絕往來前即已簽發之支票，並無藉此施用詐術等語。
六、經查，上開ＨＹ0000000號支票被告簽發後交予告訴人丙○○，嗣告訴人
    丙○○再以「雅士裝潢工程設計企業行負責人」之名義背書交付予證人甲○○，
    該支票於八十八年五月三十一日經交換後因存款不足退票，有支票暨退票理由單
    各一份附卷可稽（見偵查卷第四六頁反面、第四七頁），且為被告自承在卷，並
    經告訴人丙○○、證人甲○○迭於偵查及本院審理時陳稱明確。關於ＨＹ000
    0000號支票證人甲○○究係何時自告訴人丙○○處取得，偵查中證人甲○○
    固證述忘記了（見偵查卷第四三頁反面），惟告訴人丙○○自始至終從未指訴此
    張支票係被告遭拒絕往來後所簽發，且於本院審理時再度就此陳明：「應該是八
    十七年年底、八十八年年初一、二月還沒過農曆年前開的」、「簡易判決處刑書
    所寫的五萬元支票不是拒往後開的」（見本院九十一年二月二十六日、三月二十
    二日審理筆錄）。按告訴人丙○○與被告之利害關係相反，且本件迄言詞辯論終
    結時雙方猶未達成和解，告訴人丙○○捍衛自己權利之餘，殊無可能蓄意迴護被
    告，況告訴人丙○○乃債權人，其就債權債務之發生經過，自當比身為債務人之
    被告，記憶更加深遠，從而，被告於偵查中所言上開ＨＹ0000000號支票
    大概是八十八年三、四月間開立一節（見偵查卷第四三頁反面），實有可疑，尚
    不得遽採。經本院傳訊證人甲○○，對此其證稱：「剛才所呈票載發票日八十八
    年五月三十日的五萬元支票是我在八十八年二月七日找告訴人拿的，那時還沒過
    農曆年」、「我有收過他本人（即被告）的支票，我在偵查中有提出過影本，另
    外還有壹張被告說他跳票了請我還給他讓他去銀行註銷，另一張也是五萬元‧‧
    （問：你說之前有還給被告壹張五萬元的票，票載發票日期是何時？）不記得，
    但比八十八年五月三十日早，也是在八十八年二月七日從告訴人手中拿到的」（
    見本院九十一年二月二十六日審理筆錄）。綜合告訴人丙○○、證人甲○○所述
    ，前開ＨＹ0000000號支票應係被告於八十八年二月七日或之前所簽發交
    付無訛；又被告於八十八年二月十二日始經中國國際商業銀行列為拒絕往來戶，
    有該行（八九）中銀竹發第０四八號函及附件（見偵查卷第三十頁至第三四頁）
    在卷可憑。是以，聲請簡易判決書中犯罪事實欄所載被告明知已遭金融行庫拒絕
    往來，卻於八十八年三、四月間交付前開支票予告訴人丙○○，藉此施詐等情，
    即與事實不符。
七、第查，證人丁○○於偵查、本院審理時證述：其為告訴人丙○○之下包，承作新
    力學校輕鋼架天花板工程，工程完工後收不到錢，且曾自告訴人處收受被告或億
    泰公司簽發之支票（付款人為新竹市第六信用合作社、新竹市第十信用合作社）
    ，其中部分有兌現，部分於八十七年四、五月間跳票，跳票部分被告另以換票方
    式處理，被告雖表示與校方達成協議希望繼續把工程完成，其對被告此番話語感
    到存疑，但因已施作大部分之工程，後續如果不作，學校不驗收，被告拿不到錢
    ，小包也拿不到錢（見偵查卷第四九、五十頁，本院九十年四月二十七日訊問筆
    錄）。告訴人丙○○對此亦陳稱其係億泰公司之小包，承作新力學校校舍之輕鋼
    架、浴室天花板等工程，工程總價一百一十餘萬元，證人丁○○所營之黃國實業
    有限公司乃其下包，八十六年十一月間其已領得四十六萬元之工程款，嗣後曾因
    億泰公司之支票跳票暫停施作，但八十七年又復工，前開ＨＹ0000000號
    五萬元支票即係被告用以支付後續之工程款，且其所營之「雅士裝潢工程設計企
    業行」沒有營利事業登記證，無法開立統一發票，另委請下包黃國實業有限公司
    開立發票予被告，且其於八十七年三月間即已知悉被告有跳票情形（見偵查卷第
    二至四頁告訴狀、本院九十年四月二十七日、八月二十七日訊問筆錄）。另參以
    卷附新竹市第十信用合作（九十）新十合字第一五八七號函及附件所示，被告本
    人於該社之帳戶自八十五年三月二日至八十七年十月二十六日，有多次跳票紀錄
    ，但均已註銷；又依第七商業銀行（即原新竹市第六信用合作社）九十年十二月
    十日七新竹字第九七九九號函所載，億泰公司於八十七年一月二十三日成為拒絕
    往來戶。綜合上情以觀，被告簽發上開ＨＹ0000000號支票前（即八十八
    年二月七日之前），不論其本人或所營億泰公司之銀行帳戶，均已有跳票紀錄，
    且為告訴人丙○○所明知之事項，顯然被告之信用與償債能力難謂良好，告訴人
    知悉卻仍同意收下前開ＨＹ0000000號面額五萬元用作支付工程款之支票
    ，自無從認為被告蓄意隱瞞其欠缺償債能力之事實，亦無從肯認告訴人有何因此
    受騙因而陷於錯誤之處。
八、綜上，被告並非在金融行庫列其為拒絕往來戶後，始簽發前開ＨＹ000000
    0號支票，且其發票前（即八十八年二月七日或之前），不論其本人或所營億泰
    公司之銀行帳戶，均已有跳票紀錄，信用與償債能力均難謂良好，此為告訴人所
    明知，是告訴人同意收下該面額五萬元之支票，雖嗣後發生跳票情形，尚無從認
    為被告有何施詐情事，亦無從肯認告訴人有何因此受騙、陷於錯誤之處。被告既
    無公訴人所指之詐欺犯行，復查無其他積極證據證明被告犯罪，自應依法諭知無
    罪之判決。至於告訴人丙○○於告訴狀或補充告訴理由狀中所載之被告其他涉犯
    詐欺罪嫌之事實，並未經公訴人提起公訴，且揆之首揭判例意旨與說明，公訴人
    起訴之前開事實因不構成犯罪，即與未經起訴之事實不生實質上或裁判上一罪之
    關係，而無起訴之一部效力及於全部之餘地，本院自不得就告訴人丙○○指訴之
    其他詐欺情節加以審判，否則即足構成訴外裁判之違法，併敘明之。
九、另聲請簡易判決處刑書「犯罪事實欄」與「證據並所犯法條欄」所載前開ＨＹ0
    000000號支票，被告究係用以支付工程款或借貸現款，前後敘述不一，如
    依「犯罪事實欄」所載，被告似係從告訴人丙○○處詐得相當於五萬元之工程上
    不法利益，涉犯法條應係刑法第三百三十九條第二項，而非同條第一項之詐欺取
    財；而由被告與告訴人丙○○前述可知，前開ＨＹ0000000號面額五萬元
    支票確係被告用作支付工程款，而非借貸現款，「證據並所犯法條欄」為何記載
    借貸現款，實令人不解。惟本院仍以「犯罪事實欄」所載為準，且如前述，本件
    查無被告施用詐術、告訴人陷於錯誤之事實，均不構成刑法第三百三十九條第一
    項第一項或第二項之罪名，亦併此敘明。
據上論斷，應依刑事訴訟第四百五十二條、第三百零一條第一項，判決如主文。
本案經檢察官吳金棟到庭執行職務。
中      華      民      國    九十一    年      三      月    二十九    日
                                臺灣新竹方法院刑事第一庭
                                    法  官  李  珮  瑜
右正本證明與原本無異。
如不服本判決，應於判決送達後十日內向本院提出上訴狀（應附繕本），上訴於臺灣
高等法院。
                                    書記官  龔  紀  亞
中      華      民      國    九十一    年      三      月    二十九    日
